【裁判字號】    97,訴,44
【裁判日期】    971105
【裁判案由】    分割共有物
【裁判全文】
臺灣彰化地方法院民事判決  97年度訴字第44號
原      告  甲○○
訴訟代理人  丑○○
被      告  戊○○公示送達）.
            己○○
兼上列一人
訴訟代理人  丁○○  住嘉義市○.
被      告  庚○○  住南投縣南.
            癸○○  住彰化縣埔.
            辛○○  住臺北市北.
            壬○○  住臺北市大.
上二人共同
訴訟代理人  子○○  住南投縣南.
被      告  乙○○  住彰化縣員.
            丙○○  住彰化縣和.
上列當事人間請求分割共有物事件，本院於民國97年10月22日言
詞辯論終結，判決如下：
    主      文
兩造共有坐落彰化縣員林鎮○○段二五０地號、地目建、面積一
０三九平方公尺之土地，應分割為如附圖即彰化縣員林地政事務
所民國九十七年七月二十九日土地複丈成果圖所示，編號A 部分
、面積一六三平方公尺之土地，分歸被告庚○○、癸○○、辛○○、壬○○共同取得，依應有部分比例各四分之一之比例維持共
有；編號B 部分、面積一六三平方公尺之土地，分歸被告乙○○
、丙○○共同取得，依應有部分比例被告乙○○三分之一、被告
丙○○三分之二之比例維持共有；編號C 部分、面積一六三平方
公尺之土地，分歸原告取得；編號D 部分、面積一六三平方公尺
之土地，分歸被告己○○、丁○○共同取得，依應有部分比例各
二分之一之比例維持共有；編號E 部分、面積一六三平方公尺之
土地，分歸被告戊○○取得；編號F 部分，面積二二四平方公尺
之土地分歸兩造按原應有部分之比例保持共有。
兩造依附表二所示之金額互為補償。
訴訟費用由兩造按附表一所示之金額負擔。
    事實及理由
壹、程序方面：
    本件被告戊○○經合法通知，未於最後言詞辯論期日到場，
    核無民事訴訟法第386 條各款所列情形，爰依原告之聲請，
    由其一造辯論而為判決。
貳、實體方面：
一、原告主張：
  (一)坐落彰化縣員林鎮○○段250 地號、地目建、面積1039平方
    公尺之土地（下稱系爭土地），為兩造所共有，兩造應有部
    分比例詳如附表一所示。
  (二)又系爭土地並無不能分割之情形，原告欲分割自用，惟被告
    等均不同意，爰依民法第823 條第1 項、第824 條第2 項規
    定，請求判決分割系爭土地，其分割方法，請求依附圖即彰
    化縣員林地政事務所97年7 月29日土地複丈成果圖所示分割
    方案分割。其中附圖所示編號F 部分為道路，為符合建築技
    術規則施工編第163 條規定，故路寬為5 公尺。
  (三)因取得附圖所示緊臨彰化縣員林鎮○○路之編號A 、B 位置
    者，所分得之土地市價高於裏地，故應補償取得編號C 、D
    、E 者，並同意依華聲企業發展鑑定顧問有限公司（下稱華
    聲公司）之鑑定報告進行補償。對附圖所示分割方案會導致
    現存建物部分坐落在他人分得土地上，可能有拆除之問題，
    沒有意見。至被告丁○○所稱鄰居所蓋廁所占用部分道路出
    口位置乙節，此應是另訴請求占用人拆除的問題，不影響系
    爭土地之分割等語。並聲明：如主文所示。
二、被告之聲明及陳述：
  (一)被告己○○、丁○○陳稱：同意分割，被告己○○、丁○○
    願意繼續維持共有，同意附圖所示分割方案，但鄰居所蓋之
    廁所占用附圖所示分割方案部分道路出口之問題，應加以解
    決，否則道路出入口寬度會不足5 公尺。又對附圖所示分割
    方案會導致現存建物部分坐落在他人分得土地上，可能有拆
    除之問題，沒有意見，並同意依華聲公司之鑑定報告進行補
    償等語，資為抗辯。並聲明：同意附圖所示分割方案。
  (二)被告庚○○、癸○○、辛○○、壬○○陳稱：同意分割，被
    告庚○○、癸○○、辛○○、壬○○願意繼續維持共有，同
    意附圖所示分割方案。另對附圖所示分割方案會導致現存建
    物部分坐落在他人分得土地上，可能有拆除之問題，沒有意
    見，並同意依華聲公司之鑑定報告進行補償等語，資為抗辯
    。並聲明：同意附圖所示分割方案。
  (三)被告乙○○、丙○○陳稱：同意分割，同意與被告丙○○繼
    續維持共有，同意附圖所示分割方案。另對附圖所示分割方
    案會導致現存建物部分坐落在他人分得土地上，可能有拆除
    之問題，沒有意見，並同意依華聲公司之鑑定報告進行補償
    等語，資為抗辯。並聲明：同意附圖所示分割方案。
  (四)被告戊○○經合法通知，未於言詞辯論期日到場，亦未提出
    書狀作何聲明或陳述。
三、得心證之理由：
  (一)本件原告主張系爭土地，兩造應有部分比例詳如附表一所示
    ，並無不能分割之情形，原告欲分割自用，惟被告等均不同
    意等情，業據原告提出地籍圖謄本、土地登記謄本、都市計
    畫使用分區證明書為證，且為到庭之被告己○○、丁○○、
    庚○○、癸○○、辛○○、壬○○、乙○○、丙○○所不爭
    執，且本件審理之初，原告與被告對分割方案各有不同主張
    ，有卷附之兩造書狀及分割方案可參，堪認原告此部分之主
    張為真實。從而，系爭土地既無不能分割之情形，且無不為
    分割之約定，而兩造於起訴前又不能依協議決定分割方法，
    則原告基於系爭土地共有人之共有物分割請求權，訴請裁判
    分割，即無不合，應予准許。
  (二)次按共有人因共有物分割之方法不能協議決定，而提起請求
    分割共有物之訴，應由法院斟酌當事人之聲請、共有物之性
    質、經濟效用及全體共有人之利益、意願等公平決定之。則
    本院審酌：
  1.系爭土地大致呈東北、西南向較長、西北、東南向較短，且
    西南邊較窄、東北邊較寬之非規則四邊形，且除西南邊臨彰
    化縣員林鎮○○路○ 段之道路，可供對外聯絡外，其他各邊
    均與訴外人所有土地相鄰，無法對外通行；且系爭土地上目
    前有被告庚○○、癸○○、辛○○、壬○○、乙○○、丙○○所有及使用之舊式磚造瓦頂平房、二層烤漆板混泥土磚造
    房屋、木造屋及帆布鐵架造棚架等情，業據本院會同兩造及
    彰化縣員林地政事務所測量員到場勘測屬實，並製有勘驗筆
    錄、現場簡圖及彰化縣員林地政事務所97年4 月15日土地複
    丈成果圖附卷可稽，至堪確定。
  2.因系爭土地形狀及臨路狀況，為避免分割後裏地變成袋地，
    附圖所示之分割方案已預留道路用地（即編號F） 由兩造繼
    續維持共有，以供分得裏地之共有人通行之用，可對外與彰
    化縣員林鎮○○路○ 段相通，使全體共有人分得之土地均無
    對外聯絡問題；且該預留作為私設道路使用之土地寬5 公尺
    ，亦使分得裏地之共有人所分得土地均可符合建築技術規則
    施工編第163 條規定，而可用以建築房屋，加上各共有人分
    得之土地地形均甚為寬敞完整，對於土地之利用當可發揮其
    最大之經濟效用。
  3.至系爭土地上雖有建築物存在，惟系爭土地使用現況未經規
    劃，且多數建築物屬老舊平房或結構簡單之增建物（如木屋
    、帆布鐵架棚架等），如完全遷就地上物現況進行分割，將
    使分割後之各土地呈現形狀不規則、位置凌亂，難以使用之
    狀況；為利分割後之土地利用，只能在維持現有建築物之最
    大可能下，進行分割方案之規劃。則附圖所示分割方案既已
    依被告庚○○、癸○○、辛○○、壬○○、乙○○、丙○○
    目前所有建築物之位置，將編號A 、B 土地分配予其等取得
    ，在最大範圍內，使現有建築物之所有人取得建築物基地之
    土地；且被告己○○、丁○○、庚○○、癸○○、辛○○、
    壬○○、乙○○、丙○○就此均表示同意，並均表示對附圖
    所示分割方案會導致現存建築物部分坐落在他人分得土地上
    ，可能有拆除之問題沒有意見等語，足見附圖所示分割方案
    客觀上對兩造並無何特別不利之處，堪稱允當。
  4.另被告丁○○所稱訴外人廁所占用如附圖編號F 所示預供私
    設道路使用土地之出入口部分位置乙節，此本可由任一共有
    人另訴請求拆除，尚無礙本件分割後土地之利用，附此敘明
    。
  5.從而，本院認附圖所示之方案應屬公平且適當，爰判決如主
    文第1 項所示。
  (三)再按分割共有物之訴，以原物為分配時，如共有人中，有不
    能按其應有部分受分配者，得以金錢補償之，民法第824 條
    第3 項定有明文。又共有物之原物分割，依民法第825 條規
    定觀之，係各共有人就存在於共有物全部之應有部分互相移
    轉，使各共有人取得各自分得部分之單獨所有權，故原物分
    割而應以金錢為補償者，倘分得價值較高及分得價值較低之
    共有人均為多數時，該每一分得價值較高之共有人即應就其
    補償金額對於分得價值較低之共有人全體為補償，並依各該
    短少部分之比例，定其給付金額，方符共有物原物分割為共
    有物應有部分互相移轉之本旨（最高法院85年台上字第2676
    號判例意旨參照）。查：依附圖所示方案分割結果，因兩造
    各自分得土地因其位置臨路深淺及寬窄不一，其價值顯有差
    別，故各共有人分得之土地實際價值，與其按應有部分就系
    爭土地之總價值所應分配之價值，尚有差距，依上揭說明，
    自應依民法第824 條第3 項之規定，互為補償，始符公允。
    本件依聲請由華聲公司審酌當地里鄰環境、交通情況、公共
    設施、使用現狀、經濟發展程度及房地產交易現況等因素，
    鑑定結果認兩造依附圖所示方案為分割，其分割後實際分得
    之土地價值，相較於分割前應有部分價值，確有增減之情形
    ，應以金錢互為補償如附表二所示，有該公司鑑定報告書可
    憑，且為兩造所不爭，自屬適當可採。爰判命兩造間應相互
    補償之金額如附表二所示。
四、又原告已預納第一審裁判費用新臺幣（下同）16,444元、都
    市計畫使用分區證明書規費100 元、地政規費12,600元、鑑
    定費用21,000元，合計為50,144元，有原告所提之收據6 紙
    在卷為憑，按兩造原應有部分所示比例計算，各共有人負擔
    之訴訟費用各確定如附表所示金額。至原告另提出97年3 月
    10日地政規費（謄本費、地籍圖抄錄費）80元單據1 紙，惟
    本院未曾命原告提出土地謄本或地籍圖，且卷內亦無該日核
    發之土地登記謄本及地籍圖，另聲請人亦未釋明確為本件所
    支出之訴訟費用，故應予剔除，附此敘明。
五、訴訟費用負擔之依據：民事訴訟法第78條、第80條之1 、第
    85條第1項但書。
中    華    民    國    97    年    11    月    5     日
                  民事第二庭  法  官  吳永梁
附表一：
┌─┬─────┬─────┬───────┬─────┐
│編│共有人姓名│應有部分及│應負擔之訴訟費│備註      │
│號│          │訴訟費用負│用金額（單位：│          │
│  │          │擔之比例  │新臺幣）      │          │
├─┼─────┼─────┼───────┼─────┤
│1 │戊○○    │   1/5    │10,029元      │無。      │
├─┼─────┼─────┼───────┼─────┤
│2 │丁○○    │   1/10   │5,014元       │無。      │
├─┼─────┼─────┼───────┼─────┤
│3 │己○○    │   1/10   │5,014元       │無。      │
├─┼─────┼─────┼───────┼─────┤
│4 │庚○○    │   1/20   │2,508元       │無。      │
├─┼─────┼─────┼───────┼─────┤
│5 │辛○○    │   1/20   │2,508元       │無。      │
├─┼─────┼─────┼───────┼─────┤
│6 │癸○○    │   1/20   │2,508元       │無。      │
├─┼─────┼─────┼───────┼─────┤
│7 │壬○○    │   1/20   │2,508元       │無。      │
├─┼─────┼─────┼───────┼─────┤
│8 │乙○○    │   1/15   │3,342元       │無。      │
├─┼─────┼─────┼───────┼─────┤
│9 │丙○○    │   2/15   │6,684元       │無。      │
├─┼─────┼─────┼───────┼─────┤
│10│甲○○    │   1/5    │10,029元      │已預納50,1│
│  │          │          │              │44元。    │
└─┴─────┴─────┴───────┴─────┘
以上正本係照原本作成。
如對判決上訴，應於判決送達後20日內向本院提出上訴狀。
中    華    民    國    97    年    11    月    10    日
                              書記官  陳美敏


司法院資訊處製作；財團法人民間司法改革基金會備份。
